臺灣臺中地方法院刑事判決
111年度易字第1890號
公  訴  人  臺灣臺中地方檢察署檢察官
被      告  施嘉承


上列被告因妨害名譽案件，經檢察官提起公訴（111年度偵字第2
7478號），本院判決如下：
    主    文
甲○○犯如附表編號1、2所示之罪，各處如附表編號1、2「主文」
欄所示之刑。應執行拘役貳拾日，如易科罰金，以新臺幣壹仟元
折算壹日。
    犯罪事實
一、甲○○為警察，其前於臺中市政府警察局○○分局○○派出所任職
    時，因不滿該所所長乙○○之管理措施，竟基於公然侮辱之犯
    意，分別為下列行為：（一）於民國110年11月16日22時18
    分許，在暱稱「白○○」之臉書個人頁面公開發布如附件一之
    貼文時，在貼文中辱罵乙○○「所做所為跟圾垃一樣」。（二
    ）於111年3月12日18時28分許，在暱稱「白○○」之臉書個人
    頁面公開發布如附件二之貼文時，在貼文中辱罵乙○○為「沒
    懶趴」的主管。均足以貶損乙○○之人格及社會評價。
二、案經乙○○委由陳姿君律師、謝志忠律師訴由臺中市政府警察
    局○○分局移請臺灣臺中地方檢察署檢察官偵查起訴。
    理    由
壹、證據能力部分：
一、本案據以認定被告甲○○犯罪之供述證據，有關被告以外之人
    於審判外之陳述部分，業經本院於準備程序及審判期日時予
    以提示並告以要旨，而公訴人、被告均未爭執證據能力，且
    迄本院言詞辯論終結前均未聲明異議。本院審酌該等證據之
    作成、取得，尚無違法不當之情形，亦無顯不可信之情況，
    且均為證明本案犯罪事實存否所必要，認以之為證據應屬適
    當。依刑事訴訟法第159條之5規定，具有證據能力。
二、本案所引用之非供述證據部分，無證據顯示係實施刑事訴訟
    程序之公務員違背法定程序所取得。依同法第158條之4規定
    反面解釋，亦具有證據能力。
貳、認定犯罪事實所憑之證據及理由：
    訊據被告固坦承有在暱稱「白○○」之臉書個人頁面，發布如
    附件一、二之貼文內容，惟矢口否認有何公然侮辱之犯行，
    辯稱：起訴書附表只擷取部分貼文內容，並不完整。我的貼
    文前面都有具體載明評論的事實，從整個貼文脈絡來看，我
    是以善意目的針對具體事件發表合適評論，並非隨意謾罵，
    縱然用語尖酸刻薄，仍應受憲法言論自由之保障，不構成公
    然侮辱。蓋依司法院大法官釋字第785號解釋理由書意旨，
    警務人員的健康權屬於憲法基本權之一環，且員警身心健康
    攸關國家社會秩序安寧維護，我是針對告訴人的管理能力、
    勤務制度、法定裁量權行使、對員警健康權影響、對社會秩
    序安寧等事項，以夾敘夾議之方式，依照我親身經驗見聞的
    客觀事實，為負面意見表達，非屬侮辱範疇。且上開事項涉
    及公共利益，屬可受公評之事，並非以毀損告訴人名譽或侮
    辱其人格為唯一目的，依刑法第311條第3款規定，應受言論
    自由之保障。就附件一之貼文，是因為告訴人看到某同仁在
    中午12時許在所內用餐，該同仁依照最嚴格的規定是要出勤
    ，但警政署也有說用餐時間不需要這麼嚴格，然告訴人卻仍
    要求該同仁寫職務報告檢討，該行為不但違反警政署命令，
    且傷害員警健康權，我覺得告訴人的行為非常不對、不恰當
    ，其不讓同仁用餐的行為很低劣，所以才說他所為跟垃圾一
    樣。就附件二之貼文，是因為今年4月天氣已經很熱，告訴
    人及副所長是主管可以穿便服，他們都已經換穿短袖，我因
    而建議告訴人讓所內同仁投票表決穿長袖或短袖制服，但告
    訴人遲遲沒有回應，仍堅持依照分局的換季規定要求我們穿
    長袖制服，甚至加穿外套值勤。我覺得告訴人有職權變更服
    儀規定卻不變更、一直不讓大家投票表決服裝，乃嚴重怠惰
    行使其法定裁量權限，其漠視所內員警在炎熱天氣執勤的痛
    苦，只為了配合分局的換季規定，很沒擔當，所以才說他沒
    懶趴。此外，我之前已有透過內部管道反映，但告訴人回答
    這些是他的權限，絲毫不顧及基層員警健康需求。我已經窮
    盡其他方法，才會在網路上貼文，企圖說明事實原委，喚起
    大家對於基層員警健康權的重視。況且，告訴人的形象亦非
    由我破壞，在我到職前及離開後，臉書上都有關於告訴人管
    理措施的批評等語。經查：
一、被告有於上開時間，在其暱稱「白○○」之臉書個人頁面，公
    開發布如附件一、二之貼文，且被告當時為臺中市政府警察
    局○○分局○○派出所員警，告訴人為該所所長等節，業經證人
    即告訴人乙○○於警詢及偵查中指證明確，且為被告所自承，
    並有上開臉書貼文截圖（如附件一、二）、暱稱「白○○」之
    臉書大頭貼照片及臉書個人頁面截圖、被告於○○派出所承辦
    之業務內容照片（見偵卷第31、35、39、41頁）在卷可稽。
    此部分事實，首堪認定。
二、按公然侮辱罪所保護之法益乃個人經營社會群體生活之人格
    評價，是否構成侮辱，並非從被害人或行為人之主觀感受判
    斷，而係以陳述內容之文義為據，審酌個案之所有情節，包
    含行為人與被害人之性別、年齡、職業類別、教育程度、社
    會地位、平時關係、言語使用習慣、詞彙脈絡等，探究言詞
    之客觀涵義，是否足以減損被害人之聲譽（最高法院108年
    度台上字第3183號判決意旨參照）。具體言之，法院應先詮
    釋行為人所為言論之意涵（下稱前階段），於確認為侮辱意
    涵，再進而就言論自由及限制言論自由所欲保護之法益作利
    益衡量（下稱後階段）。為前階段判斷時，不得斷章取義，
    需就事件脈絡、雙方關係、語氣、語境、語調、連結之前後
    文句及發表言論之場所等整體狀況為綜合觀察。於後階段衡
    量時，則需將個案有關之一切事實均納入考量。比如系爭言
    論係出於挑釁、攻擊或防衛；是自願加入爭論或無辜被硬拉
    捲入；是基於經證實為錯誤之事實或正確事實所做評論等，
    均會影響個案之判斷。一般而言，無端謾罵、不具任何實質
    內容之批評，純粹在對人格為污衊，人格權之保護應具優先
    性；涉及公共事務之評論，且非以污衊人格為唯一目的，原
    則上言論自由優於名譽所保護之法益（例如記者在報導法院
    判決之公務員貪污犯行時，直言「厚顏無恥」）。易言之，
    應視一般理性之第三人，如在場見聞雙方爭執之前因後果與
    所有客觀情狀，於綜合該言論之粗鄙低俗程度、侵害名譽之
    內容、對被害人名譽在質及量上之影響、該言論所欲實現之
    目的暨維護之利益等一切情事，是否會認已達足以貶損被害
    人之人格或人性尊嚴，而屬不可容忍之程度，以決定言論自
    由之保障應否退縮於人格名譽權保障之後（最高法院110年
    度台上字第30號判決意旨參照）。是以，立法者為兼顧言論
    自由之保障，於刑法第310條第3項、第311條分就「事實陳
    述」及「意見表達」之不同情形，明定阻卻違法事由。就「
    意見表達」部分，因涉及個人主觀之價值判斷，無所謂真實
    與否之問題，惟為容許各種價值判斷，對於可受公評之事項
    ，縱然以不留餘地或尖酸刻薄之語言文字予以批評，亦應認
    為仍受言論自由權之保障，是刑法第311條第3款規定對於可
    受公評之事，為適當之評論而善意發表言論者，自得免其刑
    事責任。而所謂「善意」與否，自非以被評論人名譽是否受
    損、評論人是否意在使被評論人名譽受損為判斷之依據，而
    仍應以其評論客觀上是否「適當」為準（最高法院109年度
    台上字第5012號判決意旨參照）。基上，若依整體狀況綜合
    觀察，行為人就可受公評之事項所為之意見表達（評論）在
    客觀上具有侮辱意涵，且不適當（亦即非以善意發表言論）
    ，已達足以貶損被害人人格或社會評價之程度時，即應論以
    公然侮辱。
三、經查：
（一）就犯罪事實一（一）部分：
    1.從附件一之貼文整體內容以觀，可知被告係針對告訴人要
      求未依規定出勤而用餐之員警出具職務報告說明乙事，評
      論告訴人「所做所為跟垃圾一樣」。又所謂「垃圾」乃指
      廢棄、無用之物，故以「垃圾」指稱他人之作為，核屬對
      於他人人格所為輕蔑、不屑之攻擊性言論，而具有侮辱意
      涵。
    2.被告雖以前詞置辯。惟查：
 （1）告訴人要求未依規定出勤而用餐之員警出具職務報告說明
      乙事，固為告訴人對所內員警之管理措施，堪認屬可受公
      評之事項。然依該用餐員警出具之職務報告所載，該員警
      係於110年11月15日深夜擔服防爆擴檢，至翌（16）日凌
      晨2時下班，嗣於同（16）日中午12時起班後，先在所內
      食用午餐，於12時40分許，告訴人見該名員警仍在所內，
      便詢問「該時段擔服何種勤務？為何40分仍在所內？」，
      該員警則回稱其勤務為家戶訪查，現在是中午用餐時段，
      其剛吃完飯正要出去等語，告訴人遂表示既然是12時起班
      ，理應在12時之前找時間吃飯，故要求該員警提出職務報
      告說明（見他卷第81頁）。由此可見，該員警並非於勤務
      中因跨越用餐時段而在所內用餐，而係於下班10小時之後
      ，於中午12時起班時，先在所內用餐而未準時出勤。是以
      ，告訴人因認起班時間為12時，即應於12時前用畢午餐，
      於12時依規定準時出勤，而要求該員警出具職務報告說明
      乙情，雖稍嫌嚴格，然並非毫無根據。
 （2）被告雖另提出網路上之警政署公文照片（見本院卷第35頁
      ），佐證告訴人所為違反警政署命令，傷害員警健康權。
      惟查，該公文內容僅係針對員警於勤中、勤餘著制服「購
      買」餐點及飲品，應從寬認定之原則，核與本案員警未依
      規定準時出勤而先用餐乙事無關，尚難認告訴人有何違反
      警政署命令之情形。況告訴人僅要求該員警提出職務報告
      說明，並無不讓該員警用餐之舉，亦難認告訴人有何傷害
      員警健康權可言。基此，一般理性之第三人若知悉上開用
      餐事件完整經過情形，理當不會認為告訴人之作為跟垃圾
      一樣。
 （3）審以被告身為警察，乃執法人員，其對於哪些言論可能構
      成公然侮辱，自當知之甚詳。且被告既係於臉書上撰寫附
      件一之貼文，顯有充分時間得以斟酌其用字遣詞。參以被
      告於附件一貼文首段即記載「警察同仁在吃飯期間碰到人
      家督導人員督導未依規定出勤就算了（未發生）」，並於
      本院準備程序中供稱：該同仁依照最嚴格的規定是要出勤
      等語（見本院卷第27頁），足見被告亦知悉告訴人上開要
      求並非無據。然而，被告發布如附件一所示貼文時，卻未
      記載該員警係於中午12時起班，先在所內食用午餐至12時
      40分仍未出勤之事實，而未還原完整事發經過，即於貼文
      中故意使用「垃圾」一詞評論告訴人之作為。再觀諸附件
      一貼文整體內容及通篇語氣，可見被告意在批評、質疑告
      訴人之作為，完全無法看出被告有何訴求保障員警健康權
      之目的。況被告稱告訴人「所做所為跟垃圾一樣」此言論
      ，對其所稱上開訴求之達成顯然毫無助益。由上足認，被
      告於附件一貼文中稱告訴人「所做所為跟垃圾一樣」，實
      係混入其個人感情所為之情緒性謾罵，目的在於攻擊、貶
      低告訴人之人格及社會評價，至為明確。再斟酌被告係透
      過臉書開地球之方式公開貼文，非被告臉書好友之一般大
      眾均可瀏覽該貼文，被告復稱其臉書有許多警界朋友及立
      法委員（見本院卷第224頁），堪認被告在臉書上公然指
      稱身為派出所所長之告訴人「所做所為跟垃圾一樣」，傳
      播層面顯然甚廣，對於告訴人之名譽影響甚鉅，已達足以
      貶損告訴人人格及社會評價之程度。
 （4）綜上足認，被告於附件一之貼文中稱告訴人「所做所為跟
      垃圾一樣」，在客觀上已超越合理評論之範圍，並非適當
      。被告辯稱其係以善意對於可受公評之事項發表適當之評
      論，要屬事後卸責之詞，委無可採。
    3.基上，被告於附件一之貼文中稱告訴人「所做所為跟垃圾
      一樣」，構成公然侮辱，堪以認定。 
 （二）就犯罪事實一（二）部分：
    1.從附件二之貼文整體內容以觀，可知被告係針對告訴人未
      採納被告建議讓所內員警投票表決是否換穿短袖制服乙事
      ，評論告訴人為「沒懶趴」的主管。又台語的「懶趴」係
      指男性之陰囊，故指稱他人「沒懶趴」，除意指他人「沒
      擔當」之外，亦含有暗諷他人「膽怯」、「無能」之意，
      核屬對於他人人格所為輕蔑、嘲諷之攻擊性言論。此觀被
      告於附件二之貼文中記載「還特別幫你標記主管可以自行
      統一決定給你看」「一樣視而不見『不敢』投票表決」等文
      字即明。是以，被告指稱告訴人為「沒懶趴」的主管，顯
      具有侮辱意涵。
    2.被告雖以前詞置辯。惟查：
 （1）告訴人未採納被告建議讓所內員警投票表決是否換穿短袖
      制服乙事，固為告訴人對所內員警之管理措施，堪認屬可
      受公評之事項。然而，依被告所提LINE群組對話紀錄截圖
      中之臺中市政府警察局○○分局111年2月24日通報所載：臺
      中市各警局自111年3月16日0時起，統一換著長袖警便服
      ，為使制服著用時機更為機動彈性，除集會及重要勤務外
      ，各所、隊、分隊之主管得視氣候溫度情形，制定適當之
      制服樣式等內容（見本院卷第37頁）。由此可見，被告於
      111年3月12日發布附件二之貼文時，臺中市政府警察局尚
      未通報統一換穿長袖警便服。惟從被告於附件二之貼文中
      亦記載「我們現在早就穿長袖警便服」、「你跟我說冷的
      可以維持現在服裝（外套加長袖制服）、熱的著長袖警便
      服」等內容，可知當時○○派出所之員警在上開通報之前，
      已可穿長袖警便服執勤，足見告訴人已有視氣候溫度調整
      所內員警之制服樣式。
 （2）再者，每個人對於冷熱之感受並不相同，員警亦非僅在白
      天執勤。且3月份正值春天，不但日夜溫差大（可能白天
      溫度20幾度，晚上只有10幾度。至被告所提本院卷第33頁
      之臺中市○○氣溫截圖，依被告所述，乃4月份之氣溫，並
      非3月份氣溫，自不足以為有利於被告之認定），天氣狀
      況亦不穩定（可能前一天晴天，隔一天又下雨）。換言之
      ，是否換穿短袖制服所需考量之因素甚多。故告訴人未採
      納被告建議讓所內員警投票表決是否換穿短袖制服，尚難
      認有何怠於裁量、不顧員警健康需求可言，此更與告訴人
      身為主管有無擔當或有無管理能力，毫無關聯。
 （3）參以被告除於110年11月16日發布附件一之貼文中，公然
      侮辱告訴人「所做所為跟垃圾一樣」外，其於111年2月28
      日亦在臉書上貼文：○○所長半夜又在那邊瘋說「你證人筆
      錄沒做完我不會幫你審核蓋章送分局。」「你有E化開案
      就不算匿報。」；同日2小時後又貼文：下班後又寫了一
      份申訴書申訴所長，反正我早就抱好年年考績不要的決心
      ，…我常跟同事說「我就是每年花兩萬塊買一整年的快樂
      ，反正所長還會調整勤務，我從來這邊到現在，除了第一
      天第一班有跟他共同服勤，其他都避開了呢，多好！」同
      事：「也好啦，不用一起上班你們兩個也比較開心。」我
      ：「一起上班也沒差啊，我就讓他看看我能在不碰觸法律
      底線的狀況下，嘴巴多嗆多賤」（見本院卷第33頁）。足
      見被告平日對於告訴人之管理措施已有諸多不滿，其除了
      寫申訴書申訴告訴人外，亦會在臉書上批評告訴人之作為
      ，被告與告訴人間之關係顯然不睦。又從被告於111年2月
      28日貼文中表示「我就讓他看看我能在不碰觸法律底線的
      狀況下，嘴巴多嗆多賤」，益徵被告對於其言論內容可能
      觸犯公然侮辱罪之法律底線，顯有所認識。
 （4）然而，被告嗣於111年3月12日發布如附件二之貼文時，卻
      仍刻意選用「沒懶趴」一詞。且依附件二貼文整體內容及
      被告通篇語氣，可見被告僅在「抱怨」告訴人不讓所內員
      警投票表決制服樣式，並希望告訴人「趕快下台」，實無
      法看出被告係欲藉此喚起大家對於基層員警健康權之重視
      。由上足認，被告稱告訴人為「沒懶趴」的主管，乃出於
      其個人主觀對於告訴人之好惡所為之情緒性謾罵，目的僅
      在於攻擊、貶低告訴人之人格及社會評價，客觀上並不適
      當。且如前所述，被告透過臉書公然指稱告訴人為「沒懶
      趴」的主管，亦已達足以貶損告訴人人格及社會評價之程
      度。是被告辯稱其此部分言論係以善意對於可受公評之事
      項發表適當之評論，亦無足採。
    3.基上，被告於附件二之貼文中稱告訴人為「沒懶趴」的主
      管，構成公然侮辱，亦堪認定。
（三）被告雖另辯稱：其之前已有透過內部管道反映，但告訴人
      回答這些是他的權限，其已窮盡其他方法，才會在網路上
      貼文等語。惟查，被告固可在臉書上發布貼文自由地表達
      個人意見或，然其貼文內容仍不得公然侮辱他人，蓋此要
      屬二事，故無論被告對於告訴人之管理措施是否已窮盡其
      他方法反映不滿，均不能作為其在臉書上公然侮辱告訴人
      之正當化理由。被告雖又辯稱：在其到職前及離開後，臉
      書上都有關於告訴人管理措施之批評，告訴人之形象並非
      由其破壞等語。然查，所謂侮辱係指行為人之言論已達足
      以貶損被害人人格及社會評價之程度，並不以被害人之名
      譽確實因此而受損為必要。故被告此部分所辯，均無可採
      。至被告所提其他另案判決之案件事實均與本案有所差異
      ，要無從比附援引，併此敘明。
四、綜上所述，本案事證明確，被告上開2次犯行，均堪認定，
    應依法論科。
參、論罪科刑：
    核被告就犯罪事實一（一）、（二）所為，均係犯刑法第30
    9條第1項之公然侮辱罪。被告所為上開2次犯行，犯意各別
    ，行為互殊，應分論併罰。爰審酌被告身為警察，理當知法
    守法，竟因不滿所長即告訴人之管理措施，即率爾在臉書上
    公然以上開言論侮辱告訴人，甚屬不該；復斟酌被告犯罪後
    否認犯行之態度，兼衡其自陳之智識程度、工作及家庭經濟
    狀況（見本院卷第224頁）等一切情狀，分別量處如附表編
    號1、2「主文」欄所示之刑，並均諭知易科罰金之折算標準
    ，暨定其應執行之刑及易科罰金之折算標準如主文。
據上論斷，應依刑事訴訟法第299條第1項前段，判決如主文。
本案經檢察官吳婉萍提起公訴，檢察官丙○○到庭執行職務。
中　　華　　民　　國　　111 　年　　11　　月　　24　　日
                  刑事第十八庭  法  官  黃凡瑄
以上正本證明與原本無異。
如不服本判決應於收受送達後20日內向本院提出上訴書狀，並應
敘述具體理由；其未敘述上訴之理由者，應於上訴期間屆滿後20
日內向本院補提理由書（均須按他造當事人之人數附繕本）「切
勿逕送上級法院」。
告訴人或被害人如不服判決，應備理由具狀向檢察官請求上訴，
上訴期間之計算，以檢察官收受判決正本之日起算。
　                        　　　書記官  洪愷翎
中　　華　　民　　國　　111 　年　　11　　月　　25　　日
附錄本案論罪科刑法條：
中華民國刑法第309條第1項
公然侮辱人者，處拘役或9千元以下罰金。
附表：
編號 犯行 主文 1 犯罪事實一（一） 甲○○犯公然侮辱罪，處拘役拾日，如易科罰金，以新臺幣壹仟元折算壹日。 2 犯罪事實一（二） 甲○○犯公然侮辱罪，處拘役拾伍日，如易科罰金，以新臺幣壹仟元折算壹日。 

附件一：

附件二：

（上開貼文所附LINE截圖中之暱稱因涉及個人隱私，故予遮蔽）